【裁判字號】    94,訴,4127
【裁判日期】    950830
【裁判案由】    食品衛生管理法
【裁判全文】
臺北高等行政法院判決
                                     94年度訴字第04127號
                              .
原      告  健逢生物科技企業有限公司
代  表  人  甲○○（董事）
被      告  臺北縣政府
代  表  人  乙○○（縣長）
訴訟代理人  丙○○
上列當事人間因食品衛生管理法事件，原告不服行政院衛生署中
華民國94年11月4 日衛署訴字第0941600048號訴願決定，提起行
政訴訟。本院判決如下：
    主  文
原告之訴駁回。
訴訟費用由原告負擔。
    事  實
壹、事實概要：
    原告製售之「粉光蔘五榖養生代餐包」食品，經苗栗縣衛生
    局派員於民國（下同）94年3 月31日於苗栗市○○路91號上
    林藥局執行稽查業務時，發現其包裝宣稱含「鈣」、「高纖
    」、「低糖」，但營養標示之「鈣」營養素含量未達「市售
    包裝食品營養宣稱規範」之標準及無「膳食纖維」、「低糖
    」之營養素含量之營養標示；且不僅漏為上開標示，就應為
    之「營養標示」、「每一份量」用語，又為「食品營養分析
    標示」、「每餐份量」不同之記載，不符「市售包裝食品營
    養標示規範」中「營養標示事項及方法」要求等，移請被告
    所屬衛生局查證屬實，被告乃以原告違反食品衛生管理法第
    17條第2 項規定，爰依同法第33條第1 項第3 款規定，於94
    年5 月26日以北府衛藥字第0940031160號行政處分書處原告
    新台幣（下同）3 萬元罰鍰，並依同法第29條第1 項第3款
    規定，限於94年11月1 日前回收市售該違規食品改善。原告
    不服，提起訴願，復遭行政院衛生署訴願決定駁回，遂向本
    院提起行政訴訟。
貳、兩造聲明：
一、原告聲明：求為判決
(一)、訴願決定及原處分均撤銷。
(二)、訴訟費用由被告負擔。
二、被告聲明：求為判決如主文所示。
參、兩造之爭點：
一、原告主張之理由：
    原告之粉光蔘養生餐包舊包裝已於90年回收，營養標示已有
    修正，被查獲者，乃經銷商回收不完全所致。原告屬小型企
    業，響應政府政策拼經濟根留台灣，被告應給予原告一次機
    會勸導改進。尚有再犯，始為處罰為妥。
二、被告主張之理由：
    原告製售之「粉光蔘五榖養生代餐包」食品，包裝有宣稱「
    含鈣、高纖、低糖」，但營養標示之「鈣、纖」營養素含量
    未達「市售包裝食品營養宣稱規範」之標準及無「低糖之營
    養素含量」之營養標示，且「營養標示事項及方法」不符「
    市售包裝食品營養標示規範」，雖原告表示系爭產品舊包裝
    已於90年回收，營養標示已有修正，是經銷商回收不完全等
    理由，惟經被告再次審視系爭產品之有效日期為2006年12月
    15日、保存期限：2 年，故推算系爭產品之製造日期為2004
    年12月15日，與其陳述之事實不符。且原告為系爭產品製造
    之廠商，自應掌握回收狀況並重視消費者知的權益，怎可以
    「．．．之後再犯再罰之原則較妥及根留台灣」等理由，罔
    顧法規及作為營養標示不全之推卸之詞，被告以違反食品衛
    生管理法之規定，處以行政罰鍰3 萬元，係該法條所訂最低
    處罰，已見從輕，應無違誤。且原告既經營食品業，應瞭解
    食品衛生管理法等相關規定，並確認其產品出貨標示之完整
    正確性，其於出貨時即未做好標示管理工作，違規事實洵堪
    認定，應駁回其訴，以維法紀，並保障消費者食品衛生安全
    之權益。
    理  由
一、按食品衛生管理法所稱食品，係指供人飲食或咀嚼之物品及
    其原料；該法所稱主管機關：在中央為行政院衛生署；在直
    轄市為直轄市政府；在縣（市）為縣（市）政府，此觀該法
    第2 條、第9 條規定甚明。又「經中央主管機關公告指定之
    食品，應以中文及通用符號顯著標示營養成分及含量；其標
    示方式及內容，並應符合中央主管機關之規定。」、「有下
    列行為之一者，處新臺幣三萬元以上十五萬元以下罰鍰；一
    年內再次違反者，並得廢止其營業或工廠登記證照：一．．
    ．三、違反中央主管機關依．．．第十七條第二項所為之規
    定者．．．」、「食品．．．經依第二十四條規定抽查或檢
    驗者，由當地主管機關依抽查或檢驗結果為下列之處分：．
    ．．三、標示違反第十七條．．．規定者，應通知限期回收
    改正；屆期不遵行或違反第十九條第二項規定者，沒入銷毀
    之．．．」復為同法第17條第2 項、第33條第1 項第3 款及
    第29條第1 項第3 款規定所明定。
二、次按「市售包裝食品營養標示規範」及「市售包裝食品營養
    宣稱規範」業經行政院衛生署以90年9 月10日衛署食字第09
    00057121號公告，並自民國91年9 月1 日起（以產品在工廠
    完成製造之日期為準）實施。依「市售包裝食品營養標示規
    範」第2 、3 點規定：「基於業者主動標示及漸進推展營養
    標示制度之原則，凡標有營養宣稱之市售包裝食品，即需提
    供其營養標示。所謂營養宣稱係指任何以說明、隱喻或暗示
    之方式，表達該食品具有特定的營養性質 (例如：富含維生
    素Ａ、高鈣、低鈉、無膽固醇、高膳食纖維等)… 即使未標
    有營養宣稱之市售包裝食品，如擬提供營養標示，則亦應遵
    循本公告營養標示規範。」、「市售包裝食品營養標示方式
    ，需於包裝容器外表之明顯處所提供以下標示之內容： (一
    ) 標示項目：…3 蛋白質、脂肪、碳水化合物、鈉之含量 (
    註：此碳水化合物包括膳食纖維)。4其它出現於營養宣稱中
    之營養素含量。…」。另依「市售包裝食品營養宣稱規範」
    第1 點第1 、2 項規定：「本規範係針對市售包裝食品『營
    養宣稱』中，對營養素含量之高低使用形容詞句加以描述時
    ，其表達方式應視各營養素攝取對國民健康之影響情況，分
    為『需適量攝取』營養宣稱及『可補充攝取』營養宣稱二種
    類別加以規範：(一)需適量攝取之營養宣稱熱量、脂肪、飽和
    脂肪酸、膽固醇、鈉及糖等營養素如攝取過量，將對國民健
    康有不利之影響，故此類營養素列屬『需適量攝取』之營養
    素含量宣稱項目，其標示應遵循下列之原則，不得以其他形
    容詞句做「需適量攝取」營養宣稱：…3 固體 (半固體)食
    品標示表２第一欄所列營養素為『低』、『少』、『薄』或
    「略含」時，該食品每100 公克所含該營養素量不得超過表
    ２第二欄所示之量…。」、「(二)可補充攝取之營養宣稱膳食
    纖維、維生素Ａ、維生素B1、維生素B2、維生素Ｃ、維生素
    Ｅ、鈣、鐵等營養素如攝取不足，將影響國民健康，故此類
    營養素列屬『可補充攝取』之營養素含量宣稱項目，其標示
    應遵循下列之原則…：1 固體 (半固體) 食品標示表３第一
    欄所列營養素為「高」、「多」、「強化」或「富含」時，
    該食品每100 公克所含該營養素量必須達到或超過表３第二
    欄所示之量（膳食纖維為6 公克）。…3 固體 (半固體) 食
    品標示表４第一欄所列營養素為『來源』、『供給』或『含
    有』時，該食品每100 公克所含該營養素量必須達到或超過
    表４第二欄所示之量（鈣為120 毫克）…」。
三、查原告製售之「粉光蔘五榖養生代餐包」食品，其包裝宣稱
    含「鈣」、「高纖」、「低糖」，但營養標示之「鈣」營養
    素含量為0.17毫克，未達「市售包裝食品營養宣稱規範」規
    定之120 毫克標準，又無「低糖」及「膳食纖維」營養素含
    量之營養標示；且就應為之「營養標示」、「每一份量」用
    語，載為「食品營養分析標示」、「每餐份量」，不符「市
    售包裝食品營養標示規範」中「營養標示事項及方法」要求
    之事實，業為兩造所不爭，並經證人徐珮淇即原告所雇員工
    於94年5 月10日被告所屬衛生局人員訪談時證述：「案內產
    品確為本公司所製造販售，早就知道營養標示有錯誤…」等
    情屬實，有該局食品衛生訪談紀錄表影本附於原處分卷可稽
    ，復有苗栗縣衛生局抽驗物品收據、系爭食品包裝袋影本在
    原處分卷可憑，自堪信為真實，則原告於其所產製之上開食
    品營養標示不全、未達標準，及標示事項及方法未符中央主
    管機關即行政院衛生署規定乙節，洵堪認定。是被告以原告
    有違前揭食品衛生管理法第17條第2 項規定，而依同法第33
    條第1 項第3 款及第29條第1 項第3 款規定，於94年5 月26
    日以北府衛藥字第0940031160號行政處分書，裁處原告最低
    罰鍰3 萬元，並限其於94年11月1 日前回收市售該違規食品
    改善，於法自無不合。至原處分事實欄將膳食纖維未為營養
    標示，誤載為未達上開規範之標準，雖有瑕疵，然此瑕疵輕
    微，並未影響原告違章行為之認定及裁罰內容，而與其處分
    效力無礙，附此敘明。
四、原告不服，循序提起本件行政訴訟，主張：原告之粉光蔘養
    生餐包舊包裝已於90年回收，營養標示已有修正，被查獲者
    ，乃經銷商回收不完全所致。原告屬小型企業，響應政府政
    策拼經濟根留台灣，被告應給予原告一次機會勸導改進。惟
    查，觀諸系爭食品包裝所載之有效日期為西元2006年12月15
    日，有上述抽驗物品收據附於原處分卷可憑。觀諸系爭食品
    包裝載明保存期限：2 年，推算該食品之製造日期應為2004
    年12月15日，足見原告所稱於90年之後，業有改善乙情，無
    非事後圖卸之詞；又食品衛生管理法對此違法行為，明定有
    該行為即應裁處罰鍰，並無得先經勸導之規定，是原告請求
    給予勸導改進之機會，亦於法無據，均無足採。
五、綜上所述，原告主張尚無可採。從而被告以其所為，違反食
    品衛生管理法第17條第2 項，爰依同法第33條第2 款、第29
    條第1 項第3 款規定，裁處3 萬元罰鍰，及為通知限期回收
    改正之處分，於法並無不合。訴願決定遞予駁回，亦無違誤
    ，均應予維持。原告徒執前詞，聲請撤銷，為無理由，應予
    駁回。
六、據上論結，原告之訴為無理由，爰依行政訴訟法第98條第3
    項前段，判決如主文。
中    華    民    國    95    年     8    月   30     日
                        第七庭審判長法  官  黃本仁
                                    法  官  黃秋鴻
                                    法  官  林玫君
上為正本係照原本作成。
如不服本判決，應於送達後20日內，向本院提出上訴狀並表明上
訴理由，如於本判決宣示後送達前提起上訴者，應於判決送達後
20日內補提上訴理由書（須按他造人數附繕本）。
中    華    民    國    95    年     8    月   30     日
                                    書記官  黃明和


司法院資訊處製作；財團法人民間司法改革基金會備份。
